臺灣苗栗地方法院民事判決　　　　　　　　　93年度家訴字第16號
原　　　告　戊○○
訴訟代理人　彭巧君律師
被　　　告　丙○○
　　　　　　乙○○
　　　　　　甲○○
　　　　　　　　　　　　　號
　　　　　　丁○○
上列當事人間因請求剩餘財產分配事件，本院於民國94年6 月23
日言詞辯論終結，判決如下：
    主  文
被告丙○○、乙○○、甲○○、丁○○應就其被繼承人黃光輝所
有坐落苗栗縣苗栗市○○○段上南勢坑小段第三二一地號土地及
苗栗縣苗栗市○○○段上南勢坑小段第一四四九地號土地辦理繼
承登記，並將應有部分各二分之一移轉登記予原告。
訴訟費用由被告丙○○、乙○○、甲○○、丁○○連帶負擔。
    事實及理由
壹、事實摘要
    原告戊○○起訴主張略以：其與訴外人黃光輝（身分證統一
    編號：Ｚ000000000號）於民國51年5 月29日結婚，未約定夫
    妻財產制，並有被告丙○○、乙○○2 名子女，黃光輝另與
    訴外人江鳳英生有被告甲○○、丁○○2 人，嗣黃光輝於91
    年10月17日死亡，由兩造共同繼承被繼承人黃光輝之遺產，
    而黃光輝之遺產如主文第1 項所示，爰依民法第1030條之1
    之規定，提起本件訴訟，並聲明如主文第1 項所示。而被告
    丙○○、乙○○、甲○○、丁○○4 人則經合法送達，均未
    於言詞辯論期日到場，亦未提出書狀做何聲明或陳述。
貳、得心證之理由
一、被告丙○○、乙○○、甲○○、丁○○4 人經合法送達，均
    未於言詞辯論期日到場，爰依原告之聲請，由其一造辯論而
    為判決，合先敘明。
二、按「夫妻未以契約訂立夫妻財產制者，除本法另有規定外，
    以法定財產制，為其夫妻財產制」，民法第1005條定有明文
    。次按「法定財產制關係消滅時，夫或妻現存之婚後財產，
    扣除婚姻關係存續中所負債務後，如有剩餘，其雙方剩餘財
    產之差額，應平均分配。但左列財產不在此限：一、因繼承
    或其他無償取得之財產。二、慰撫金（第1 項）。依前項規
    定，平均分配顯失公平者，法院得調整或免除其分配額（第
    2 項）。第1 項請求權，不得讓與或繼承。但已依契約承諾
    ，或已起訴者，不在此限（第3 項）。第1 項剩餘財產差額
    之分配請求權，自請求權人知有剩餘財產之差額時起，2 年
    間不行使而消滅。自法定財產制關係消滅時起，逾5 年者，
    亦同（第4 項）」，91年6 月26日修正之民法第1030條之1
    定有明文，是項剩餘財產分配請求權之規定，並未明文排除
    夫妻之一方死亡而致法定財產制消滅之情形，亦未明文規定
    以金錢分配為限，實物分配亦無不可。又按：「中華民國91
    年民法親屬編修正前適用聯合財產制之夫妻，其特有財產或
    結婚時之原有財產，於修正施行後視為夫或妻之婚前財產；
    婚姻關係存續中取得之原有財產，於修正施行後視為夫或妻
    之婚後財產」，民法親屬編施行法第6 條之2 定有明文。末
    按：「繼承人對於被繼承人之債務，負連帶責任」，民法第
    1153條第1 項定有明文。
三、經查：
（一）原告主張：其與訴外人黃光輝於51年5 月29日結婚，未約
      定夫妻財產制，並有被告丙○○、乙○○2 名子女，黃光
      輝另與訴外人江鳳英生有被告甲○○、丁○○2 人，嗣黃
      光輝於91年10月17日死亡，由兩造共同繼承被繼承人黃光
      輝之遺產等事實，為被告4 人所不爭執，復有原告提出之
      戶籍謄本等件附於第6 至11頁、88頁可稽，應堪信為真實
      。原告與黃光輝既未約定夫妻財產制，即應以法定財產制
      為其夫妻財產制，且該法定財產制關係，於黃光輝91年10
      月17日死亡時消滅，黃光輝因此所遺之剩餘財產分配義務
      （民法第1030條之1 第3 項僅規定剩餘財產分配請求權不
      得讓與或繼承，並未規定剩餘財產分配義務不得繼承），
      自應由被告4 人對原告負連帶責任，剩餘分配後之財產，
      始為兩造共同繼承之標的。
（二）黃光輝所遺之積極財產，為黃光輝與原告婚姻關係存續中
      之54年6 月9 日登記取得之坐落苗栗縣苗栗市○○○段上
      南勢坑小段第321 地號土地所有權全部，以及55年4 月28
      日登記取得之坐落苗栗縣苗栗市○○○段上南勢坑小段第
      1449地號土地所有權全部之事實，為被告4 人所不爭執，
      復有原告提出之財政部臺灣省中區國稅局92年1 月6 日財
      產歸屬資料清單影本、土地登記謄本影本等件附於卷第12
      、13、16頁可證，而被告4 人均未舉證黃光輝遺有何消極
      財產及原告有何積極財產，自應認原告與黃光輝於婚姻關
      係存續中之財產淨額即為上開2 筆不動產。
（三）又上開原告提出之財政部臺灣省中區國稅局92年1 月6 日
      財產歸屬資料清單影本，記載黃光輝另有車牌號碼：3MD-
      6830號之自用小客車1 輛，然原告主張該車已由黃光輝於
      生前贈與被告乙○○等語。經本院依職權查詢該車之車籍
      資料，發現該車係於91年10月30日過戶登記於被告乙○○
      之名下（見卷第95頁），而車籍登記僅係交通行政管理措
      施，尚未如不動產登記具推定所有權之效力，縱使於黃光
      輝生前，該車車籍係登記於其名下，但仍有可能為他人所
      有，且被告4 人經合法送達，並未對原告主張：該車已由
      黃光輝贈與被告乙○○等語提出爭執，是應認該車確於黃
      光輝生前，由黃光輝贈與被告乙○○所有，尚非原告與黃
      光輝於婚姻關係存續中取得而現存之財產。另原告提出其
      92 年4月21日之苗栗縣稅捐稽徵處歸戶財產查詢清單影本
      （見卷第15頁），固記載原告所有坐落苗栗縣苗栗市○○
      段第232 地號之土地應有部分3 分之2 及門牌號碼：苗栗
      縣苗栗市○○里○ 鄰○○街83號之房屋，然前者具夫妻贈
      與之登記原因，有土地登記謄本1 件附於卷第50頁可證，
      依民法第1030條之1 第1 項第1 款之規定，不列入剩餘財
      產之分配；後者經本院依職權函查，苗栗縣苗栗地政事務
      所回函表示並無該門牌號碼之建物登記資料（見卷第66頁
      ），而苗栗縣稅捐稽徵處回函所附之房屋稅籍記錄表，顯
      示該門牌號碼之建物，自82年3 月1 日開始申報迄今，納
      稅義務人均非原告（見卷第67至69頁），是並無證據可證
      該屋確係原告之積極財產。
（四）綜上所述，原告與黃光輝於婚姻關係存續中所取得而現存
      ，並應列入剩餘分配之婚後財產，為坐落苗栗縣苗栗市○○○段上南勢坑小段第321 地號土地所有權全部，以及坐
      落苗栗縣苗栗市○○○段上南勢坑小段第1449地號土地所
      有權全部。而上開2 筆土地，雖均設定以黃光輝為債務人
      之抵押權，然按：「抵押之不動產如經分割，或讓與其一
      部者，其抵押權不因此而受影響，民法第868 條定有明文
      。故抵押之不動產雖讓與為數人所共有，抵押權人對於受
      讓抵押物之各人之應有部分，仍得就全部債權行使權利，
      受讓抵押物應有部分之人，不得僅支付與受讓部分相當之
      金額，而免其責任」，最高法院著有82年臺上字第3153號
      判例可資參照，是抵押物分配後，抵押權仍追及分配後之
      各部分不動產，不影響抵押權人之權利，且不致在分配者
      間造成不公。揆諸前揭法律，爰判決上開2 筆不動產應由
      被告4 人辦理繼承登記後，將應有部分各2 分之1 移轉登
      記予原告，如主文第1 項所示。
四、結論：原告之訴為有理由，依民事訴訟法第385 條第1 項前
    段、第78條、第85條第2 項，判決如主文。
中　　華　　民　　國　　94　　年　　7 　　月　　7 　　日
                  家事法庭    法　官　伍偉華
以上正本與原本無誤。
如對本判決不服，須於判決翌日起20日內向本院提出上訴狀附繕
本，並繳納上訴費用。
中　　華　　民　　國　　94　　年　　7 　　月　　7 　　日
                              書記官　許瑞萍
